【裁判字號】    94,家抗,6
【裁判日期】    950119
【裁判案由】    選任遺產管理人
【裁判全文】
臺灣臺南地方法院民事裁定               94年度家抗字第6號
抗  告  人  財政部國有財產局臺灣南區辦事處臺南分處
法定代理人  凌中
                    送達代收.
相  對  人  財政部臺灣省南區國稅局
法定代理人  朱正雄
                    （送達代收人  財政部臺灣省南區國稅局
上列抗告人因與相對人間就被繼承人林水波指定遺產管理人事件
，對於民國94年8月26日本院94年度財管字第22號裁定提起抗告
，本院裁定如下：
    主    文
抗告駁回。
抗告程序費用由抗告人負擔。
    理    由
一、按先順序繼承人均拋棄其繼承權時，由次順序之繼承人繼承
    。其次順序繼承人有無不明或第四順序之繼承人均拋棄其繼
    承權者，準用關於無人承認繼承之規定。又繼承開始時，繼
    承人之有無不明者，由親屬會議於一個月內選定遺產管理人
    ，並將繼承開始及選定遺產管理人之事由，向法院報明。又
    民法第一千一百七十八條所定之期限屆滿，無繼承人承認繼
    承時，其遺產於清償債權，並交付遺贈物後，如有賸餘，歸
    屬國庫。又繼承人有無不明而不能依民法第一千一百七十七
    條選定遺產管理人時，得由利害關係人聲請法院選任之。民
    法第一千一百七十六條第六項、第一千一百七十七條、第一
    千一百八十五條及第一千一百七十八條第二項分別定有明文
    。
二、本件相對人即原聲請人於本院原審聲請意旨略以：被繼承人
    林水波（男，民國○○年○月○○日生，身分證統一編號：
    Ｚ000000000號）滯欠綜合所得稅新台幣（下同）
    五百三十一萬六千六百十七元及營利事業所得稅六百四十三
    萬六千六百八十一元，因被繼承人林水波於九十一年十二月
    二十日死亡，其繼承人林李月霞等二十三人全部拋棄繼承，
    故相對人爰依法聲請選定抗告人為被繼承人林水波之遺產管
    理人等語。
三、原審法院裁定以：
  （一）經查相對人主張上情，業據提出南院鵬民戊九十二繼字
        第一○九號及南院鵬民寅九十二繼字第一五三號家事庭
        通知影本各一份、繼承系統表一份、戶籍資料查詢清單
        十三份、八十一年至八十四年綜合所得稅核定通知書及
        繳款書各四份、八十一年至八十四年營利事業所得稅查
        定更正註銷通知單及繳款書各四份、財產歸屬資料清單
        及謄本一份為證，復經依職權調閱九十二年度繼字第一
        ○九號、九十二年度繼字第一五三號拋棄繼承聲請事件
        卷宗無誤，堪可信為真實，相對人自係利害關係人，從
        而相對人聲請選任林水波之遺產管理人，於法核無不合
        。
  （二）按無人繼承之遺產，依民法第一千一百八十五條規定，
        於清償債權、交付遺贈物後，如有賸餘應歸屬國庫，即
        無人繼承之遺產若有賸餘，終歸國家所取得，則職司國
        有財產管理之有關機關自係最為適合擔任遺產管理之人
        ，況上開機關就遺產管理之有關法律程序亦相當熟悉，
        是相對人本於利害關係人身分聲請選任抗告人為被繼承
        人林水波之遺產管理人，於法並無不合，應予准許。
四、抗告意旨略以：
  （一）按司法院七十四年十月十五日（七四）院台廳一字第○
        五七八六號函示「嗣後各地方法院受理有關無人承認繼
        承遺產管理事件時，先順序繼承人均拋棄繼承，其次順
        序繼承人有無不明而應準用關於無人承認繼承之規定時
        ，應先審核可否依民法第一千一百七十七條規定選定遺
        產管理人。如無法選定遺產管理人者，因此類拋棄繼承
        事件，多屬遺債大於遺產，形同破產，儘量避免選任國
        有財產局為遺產管理人。」，以及本局九十一年二月二
        十七日台財產局接字第○九一○○○四九八二號函轉司
        法院秘書長九十年十二月二十日（九十）秘台廳民一字
        第三○二二四號函示「檢送司法院秘書長九十年十二月
        二十日（九十）秘台廳民一字第三０二二四號函影本乙
        份，司法院秘書長已轉知台灣高等法院等，請各法院受
        理有關無人承認繼承遺產管理人事件時，宜注意依財政
        部修正之代管無人承認繼承遺產作業要點及該院七十四
        年十月十五日（七四）院台廳一字第○五七八六號函辦
        理」。
  （二）原裁定選任抗告人為被繼承人林水波之遺產管理人，經
        細閱該裁定理由，均未提及被繼承人林水波是否尚有其
        他遺產。衡諸一般常情，被繼承人林水波之法定繼承人
        之所以聲明拋棄繼承，不外乎被繼承人之遺債大於遺產
        ，有破產之虞。審究本案，被繼承人林水波遺有大筆債
        務尚未清償，再者，人性戀財，若被繼承人果真留有其
        他遺產，其繼承人豈會拋棄繼承？因之被繼承人林水波
        即可能屬於遺債大於遺產。
  （三）又抗告人係國庫之財產管理機關，而國庫對於無人承認
        繼承之遺產向有期待權，因之，若被繼承人尚有剩餘遺
        產得以歸屬國庫，則選任抗告人為遺產管理人方有實益
        。審究本案，既有遺債大於遺產之虞，若選任抗告人為
        遺產管理人，抗告人仍須盡善良管理人責任為其管理遺
        產、處理債務問題，其間所將耗費之人力、時間實難以
        金錢衡量；且管理期間所需之花費亦由國庫代為墊付，
        不僅國庫權益受損，更甚者，豈非造成浪費國家資源於
        少數特定人之不公現象。
  （四）再所謂遺產管理人之職務，民法第一千一百七十九條亦
        明文規定，因之拋棄繼承之繼承人並非不可擔任遺產管
        理人，且法亦無明文禁止，被繼承人之遺債既大於遺產
        ，且因被繼承人之最近親屬較清楚被繼承人之遺產、債
        權人，如由繼承人擔任遺產管理人，確能收事半功倍之
        效。審酌本案之情形，被繼承人林水波生前之債權債務
        關係，以及印鑑、產權證明等重要文件應屬其配偶或子
        女最為知悉，且目前應仍由渠等保管，就適任與否加以
        考量，被繼承人林水波之遺產管理人人選，除其配偶或
        子女，實不作第二人想，抗告人誠恐力有未逮，爰提起
        抗告，請求廢棄原裁定。
五、經查：
  （一）本件相對人聲請之前開事實，業據其提出南院鵬民戊九
        十二繼字第一○九號及南院鵬民寅九十二繼字第一五三
        號家事庭通知影本各一份、繼承系統表一份、戶籍資料
        查詢清單十三份、八十一年至八十四年綜合所得稅核定
        通知書及繳款書各四份、八十一年至八十四年營利事業
        所得稅查定更正註銷通知單及繳款書各四份、財產歸屬
        資料清單及謄本一份附於本院原審卷可稽，並經本院原
        審依職權調取九十二年度繼字第一○九、一五三號拋棄
        繼承聲請事件卷宗核閱無訛，揆諸前開說明，相對人自
        係被繼承人林水波之利害關係人，從而，相對人聲請選
        任被繼承人林水波之遺產管理人，自屬有據。
  （二）被繼承人之遺產，於遺產管理人完成清償債權並交付遺
        贈物等清算程序前，是否有賸餘，無從知悉。而依上述
        說明，各順序之繼承人均拋棄繼承者，其剩餘財產歸屬
        國庫，而抗告人為國庫之綜理機關，為國有財產法第九
        條第二項所明定，抗告人備有財產管理之專才，雖其經
        費支出屬國家資源，但保護無人繼承財產之債權人之權
        利，亦屬政府之義務。故本院認關於遺產管理之實際運
        作，仍以選任抗告人為遺產管理人較為妥適。抗告意旨
        主張本件有遺債大於遺產之虞，若選任抗告人為遺產管
        理人，抗告人仍須盡善良管理人之責任管理遺產、處理
        債務等問題，其間所將耗費之人力、時間實難以金錢衡
        量；且管理期間所須之花費亦由國庫代為墊付，不僅國
        庫權益受損，更甚者，豈非造成浪費國家資源於少數特
        定人之不公現象云云，自無可採。
  （三）司法院前述函示，僅謂儘量避免選任抗告人為遺產管理
        人，並非謂不得選任抗告人為遺產管理人，且該函示無
        非著眼於國有財產之考量，對於法院並無拘束力。又被
        繼承人林水波生前之債權債務關係及有關產權證明文件
        ，抗告人得依其他方式獲悉或取得，另有關之印鑑，抗
        告人亦得依舉證責任分配方式辨識其真偽，於其管理遺
        產上並無困難，而被繼承人林水波之配偶或子女對於上
        開文件資料未必最為知悉。且被繼承人林水波之繼承人
        均拋棄繼承，已無利害關係，如選定渠等擔任遺產管理
        人，難期渠等將來執行職務能克盡職守，公正客觀，以
        善盡管理人之職務，故為期公正，實不宜選任渠等為遺
        產管理人。抗告意旨主張繼承人縱拋棄繼承，惟並非不
        可擔任遺產管理人，且法亦無明文禁止，況繼承人對於
        被繼承人林水波生前之債權債務關係，及印鑑、產權證
        明等重要文件等應較清楚，且目前應仍由渠等保管，故
        就適任與否加以考量，應以被繼承人林水波之最近親屬
        為遺產管理人最為適當云云，自無可取。
  （四）又相對人為被繼承人林水波之債權人，如兼任被繼承人
        林水波之遺產管理人，恐有利害衝突之虞，而不利於被
        繼承人林水波之其他債權人，故亦不宜選任相對人為遺
        產管理人。
  （五）綜上所述，本院原審選任抗告人為被繼承人林水波之遺
        產管理人，經核並無不合，抗告意旨復未述明原裁定選
        任抗告人為被繼承人林水波之遺產管理人有何違法或其
        他不當之處，是抗告人提起抗告，聲明廢棄原裁定，非
        有理由。
六、據上論結，本件抗告為無理由，爰依非訟事件法第二十一條
    第二項、第四十六條，民事訴訟法第四百九十五條之一第一
    項、第四百四十九條第一項、第七十八條，裁定如主文。
中    華    民    國    95    年    1     月    19    日
                  家事法庭審判長法  官  陳美燕
                                法  官  黃瑪玲
                                法  官  葉惠玲
以上正本係照原本作成。
抗告人如不服本裁定，僅得於收受本裁定正本送達後10日內以適
用法規顯有錯誤為理由，向本院提出再抗告狀（須附繕本一份及
繳納再抗告裁判費新台幣1000元），並經本院許可後始可再抗告
。
中    華    民    國    95    年    1     月    19    日
                                書記官  林靜慧


司法院資訊處製作；財團法人民間司法改革基金會備份。
